臺灣高等法院刑事判決　　　　　　　　99年度上訴字第3908號
上　訴　人
即　被　告　陳建明
選任辯護人　莊明翰律師（法律扶助）
上列上訴人因違反毒品危害防制條例等案件，不服臺灣板橋地方
法院99年度交訴字第133號，中華民國99年9月17日第一審判決（
起訴案號：臺灣板橋地方法院檢察署99年度偵字第15110、15743
號），提起上訴，本院判決如下：
    主  文
上訴駁回。
    事  實
一、陳建明前於民國95年間因施用第一、二級毒品案件，經法院
    各判處有期徒刑10月、6月確定，嗣經減刑分別減為有期徒
    刑5 月、3月，並應執行有期徒刑6月又15日確定；又於96年
    間因施用第一、二級毒品案件，經法院各判處有期徒刑9月
    、5月，並定應執行為有期徒刑1年確定，上開案件接續執行
    後，其於97年12月22日假釋付保護管束，於97年12月29日假
    釋期滿未經撤銷視為執行完畢，猶不知悔改。詎其明知海洛
    因為毒品危害防制條例所列管之第一級毒品，不得非法持有
    、販賣，竟意圖營利，於99年3月9日晚間6時1分許，經李國
    威以家中市內電話00-00000000號撥打予陳建明所使用之000
    0000000號行動電話相約後，李國威乃於同日晚間7、8時許
    前往陳建明位於臺北縣三重市○○街250號3樓之住處，陳建
    明即在上開住處內以新臺幣（下同）1千元之價格販賣第一
    級毒品海洛因1小包予李國威。嗣於99年3月11日下午1時15
    分許，李國威在陳建明上開住處之1樓為警查獲，並自其身
    上扣得供施用海洛因用之針頭3支，經李國威之供述毒品來
    源，而循線查知上情。
二、案經臺北縣政府警察局蘆洲分局報請臺灣板橋地方法院檢察
    署檢察官偵查起訴。
    理  由
壹、證據能力方面
一、按被告以外之人於偵查中向檢察官所為之陳述，除顯有不可
    信之情況者外，得為證據，刑事訴訟法第159條之1第2項定
    有明文。此乃因檢察官訊問證人、鑑定人等被告以外之人時
    ，均能遵守法律規定而不致違法取供，並令具結，可信性極
    高，為兼顧理論與實務而設。故被告、辯護人如主張證人於
    偵查中所為證言顯有不可信之情形者，本乎當事人主導證據
    調查原則，自應負舉證責任，否則，被告以外之人向檢察官
    所為之陳述，毋庸另為證明，即得作為認定被告犯罪之證據
    。又證人於偵查中所為證述，未予被告反對詰問、適當辯解
    之機會，對被告之防禦權固有所妨礙，然現階段刑事訴訟法
    規定檢察官代表國家偵查犯罪、實施公訴，依法其有訊問被
    告、證人及鑑定人之權，證人、鑑定人且須具結，而實務運
    作時，偵查中檢察官向被告以外之人所取得之陳述，原則上
    均能遵守法律規定，不致違法取供，其可信性極高，為兼顧
    理論與實務，始設有該條項之規定，自不得僅因被告未予行
    使反對詰問權，逕認上開證人於檢察官偵訊時之陳述無證據
    能力。查證人即同案被告李國威於偵查中之供證，業經檢察
    官依法令其具結，而被告或辯護人復未指出並證明其證言有
    何顯不可信之情況，且無其他事證足資認定其於檢察官訊問
    時有受違法取供情事，並已於原審審理中，由被告及辯護人
    踐行對質詰問之程序，即屬合法調查之證據，自得作為本案
    判決之證據，合先敘明。
二、次按被告以外之人於審判外之言詞或書面陳述，除法律有規
    定外，不得作為證據，刑事訴訟法第159條第1項雖定有明文
    ；惟按被告以外之人於審判外之陳述，雖不符前四條之規定
    ，而經當事人於審判程序同意作為證據，法院審酌該言詞陳
    述或書面陳述作成時之情況，認為適當者，亦得為證據。當
    事人、代理人或辯護人於法院調查證據時，知有第159條第1
    項不得為證據之情形，而未於言詞辯論終結前聲明異議者，
    視為有前項之同意，刑事訴訟法第159條之5亦有明定。經查
    ，除上開證據外，本判決以下所引證據經本院於審判期日調
    查證據時提示被告並告以要旨後，檢察官、被告及辯護人均
    未於言詞辯論終結前就證據能力表示爭執，且本院審酌前揭
    證據之作成或取得，復無基於不正方法或顯不可信之情形，
    揆諸前揭規定，應均有證據能力。
貳、實體方面
一、訊據上訴人即被告陳建明固坦認李國威曾於上開時間撥打其
    所使用之0000000000號行動電話，與其通話之事實，惟矢口
    否認前揭販賣第一級毒品犯行，辯稱：當天李國威打電話給
    伊，係要詢問綽號大頭之人是否是在伊家，伊回答有，他就
    掛掉電話，之後伊便回到房間注射海洛因，並在房內睡著，
    未再出來了，伊當天雖曾聽到伊住處鐵門有開門的聲音，但
    伊不知道當時是否係李國威進來或大頭下樓去，伊亦不知道
    李國威有沒有跟大頭見面、買賣毒品云云。選任辯護人為被
    告辯護意旨略以：證人李國威於原審作證時已稱其未向被告
    買過海洛因，其係向朋友「大頭」買的，其於警詢、偵查中
    說過係向被告買毒品等語為不實，係因為其一直感覺是被告
    陷害其，所以才會想害被告，因證人李國威於原審作證時以
    對被告是否販賣毒乙事陳述，且經被告、辯護人及公訴人交
    互詰問，所以證人李國威原審之證詞當較警訊及偵訊時所為
    陳述為可信。又證人李國威於警詢時，已稱扣案之3支海洛
    因針頭是大頭及被告所有，所以大頭其人並非證人李國威於
    法院審理時才虛創出來的人物。至於本件雖有證人李國威與
    被告的通聯紀錄，但雙方是否有就買賣毒品的合致，本件的
    通聯紀錄是沒有辦法佐證有此次販賣毒品之行為，僅能證明
    被告與證人99年3月9日當天是有通聯而已。再者，關於證人
    李國威在99年3月11日遭警察查獲3支針頭後，供稱有向被告
    購買海洛因，依照一般常理判斷，若被告有販賣第一級毒品
    的事實存在，警方當會向檢察官聲請搜索票，前往被告住處
    搜索，惟事實卻非如此。本案證人李國威之證詞前後反覆不
    一，且其為毒品長期施用者，其證詞能否採信，實有疑問。
    而本案中亦未查扣到毒品或是毒品的器具，是僅以證人李國
    威與被告有上開通聯紀錄，尚不足以證明被告有販賣毒品的
    事實云云。
二、經查：
  (一)被告於前揭時地販賣海洛因予李國威之事實，業據證人李國
    威於偵查中供證：伊於99年3月9日晚上7、8時到被告前開住
    處，拿了1千元給被告，被告則拿了1小包用夾鍊袋包好之海
    洛因給伊等語明確（第15110號偵查卷第134頁，第15743號
    偵查卷第41頁），及於原審供證：伊於99年3月9日晚間6時1
    分有撥打被告的行動電話等語（原審卷第101頁），核與證
    人李國威於99年3月9日晚上6時1分15秒至28秒，確曾以其家
    中市內電話00-00000000撥打予被告所使用之0000000000號
    行動電話一節相符，並有通聯紀錄一份在卷可按（第15743
    號偵查卷第35頁）。而被告對於李國威確實在前揭時間撥打
    其所使用之前揭行動電話並與其通話之事實，亦於原審及本
    院審理時坦認在卷（原審卷第50頁反面，本院卷第48、76頁
    ）。再審諸證人李國威於偵查中就被告販賣海洛因之時間、
    地點與價金等情節，均連續陳述且證述明確，且其於99年3
    月11日下午為警查獲後所採集之尿液經送檢驗結果，呈嗎啡
    陽性反應，因有施用第一級毒品海洛因之犯行，經臺灣板橋
    地方法院於99年9月17日以99年度訴字第1661號判決判處有
    期徒刑八月確定等情，業據本院調取李國威前開毒品案件全
    卷查明屬實，並有臺灣板橋地方法院99年度訴字第1661號刑
    事判決及本院全國前案簡列表在卷可參，足見證人李國威經
    警查獲前確有施用第一級毒品之惡習，再參以被告供稱與證
    人李國威並無仇恨或嫌隙（第15743號偵查卷第3頁），且亦
    查無證人李國威有何挾怨報復之動機（如後述），則證人李
    國威自無蓄意虛構上開事實，而設詞誣攀被告之理。是被告
    於上揭時、地販賣海洛因與證人李國威並收取價金1千元之
    事實，堪予認定。
  (二)證人李國威雖於原審審理時，配合被告之前開辯解，供證：
    伊沒有向被告買過海洛因，伊是向朋友「大頭」買的，伊在
    警詢、偵查中說伊向被告買毒品等語都是不實在的；伊於99
    年3 月9日打電話給被告，係因為伊找不到「大頭」，所以
    伊用家裡的電話打電話給被告問「大頭」是否在他那裡，被
    告說有，伊就去被告家找「大頭」，伊當時有進到被告的住
    處，「大頭」在被告住處的客廳拿海洛因給伊，當時伊沒有
    看到被告，他應該在房間，之後「大頭」叫伊幫他把針筒拿
    下去樓下丟，伊一下去就被警察抓了，伊認為是被告故意陷
    害伊，叫警察來抓伊吸毒，伊才會在警詢時說是被告賣毒品
    給伊，當天警察在伊身上查獲的三支針筒都是「大頭」給伊
    的，伊當時在警詢中說是被告拿給伊，是不實在的，伊不敢
    說是「大頭」拿給伊，因為伊怕得罪他，伊在法院訊問時所
    言也不實在，因為伊一直感覺是被告陷害伊，所以伊才會想
    害他；至於伊後來有和被告一同行搶兩次，都是突然想到才
    去做的，伊和被告還是有這個誤會存在，被告還是一直不承
    認，所以伊還是會一直找機會陷害他，因為被告有害過很多
    人，大家都知道，所以伊覺得是被告害伊的云云（原審卷第
    99至102頁）。然不僅與其於上開偵查中之供證不符，更與
    其於原審訊問時供稱：「（你於99年3月9日是否確實曾經向
    陳建明買過海洛因？）是，我跟他買過一次，我是他家拿錢
    給他，然後他就拿海洛因給我，我是在我家打電話給他，我
    說我要去找他，然後過去他家，我知道他家在哪裡，我們是
    朋友，是認識有一陣子，但是平常沒有常相處的朋友，我打
    電話去找他就是打算去找他買海洛因，只是電話中沒有說，
    因為陳建明不喜歡在電話裡講到毒品的事。因為我知道陳建
    明是每天都要施用毒品的人，所以找他一定拿得到毒品。我
    到陳建明家之後，我就拿壹仟元給陳建明，說我要拿壹仟元
    的毒品，我在客廳等他，他進房間後就出來給我一小包海洛
    因，我沒有問他有沒有賺我錢。我的意思就是跟陳建明買毒
    品」等語相歧（原審卷第31頁反面）。況以證人李國威於99
    年5月26日警詢筆錄中曾證稱：伊施用的海洛因都是向被告
    拿的，伊沒有跟被告購買毒品，被告也沒有向伊拿錢云云（
    第15110號偵查卷第18頁），核其所言係否認被告曾販賣第
    一級毒品海洛因予伊，乃屬有利被告之證述，是以苟證人李
    國威對被告心懷怨恨，欲以誣指其犯罪之方式挾怨報復，又
    豈有在前引偵查程序前之警詢中作證迴護被告之理？復苟證
    人李國威懷疑被告係向警方告密之人，且對其怨恨之深已達
    不惜誣以重罪之程度，衡情應對被告加以疏遠，殊無仍於其
    所指遭被告告密出賣之後不到3個月，竟又先後於99年5月19
    日、25日與被告一同騎乘機車行搶路人等情，此為證人李國
    威及被告所俱不爭執（被告此部分所犯之二次搶奪罪，經原
    審法院各判處有期徒刑八月及八月，業據被告上訴於本院後
    撤回，已確定）。由此可見，證人李國威與被告既可多次共
    同犯罪，足見渠等2人關係匪淺。是其於原審翻異前詞，改
    證稱：其因與被告因有怨隙，始挾怨誣指被告販賣海洛因云
    云，要非可信。再者，證人李國威於原審審理中雖證稱：案
    發當天警察在伊身上查獲的3支針筒都是「大頭」給伊的，
    伊當時在警詢中說是被告拿給伊，是不實在的，伊不敢說是
    「大頭」拿給伊，因為伊怕得罪他云云。惟證人李國威係於
    99年3月11日下午1時15分許，在被告前揭住處1樓為警查獲
    ，並在其外套口袋內扣得3支注射毒品用之針筒等情，有警
    詢筆錄可按（第15743號偵查卷第5頁），與本案其係於同年
    月9日晚上以1千元向被告購得1小包海洛因，顯屬二事，自
    難混為一談。且證人李國威於上開警詢時即已供稱：警方所
    查扣之注射針筒係其朋友「大頭」和被告所有等語（同上偵
    查卷第5頁），足徵其可明確區別「大頭」與被告係屬不同
    之人，自無將「大頭」誤認為被告之虞。
  (三)另被告雖辯稱：99年3月9日晚上是李國威打電話給伊，問「
    大頭」是否在伊那裡，那時候大頭是在伊家，李國威是要找
    「大頭」買毒品，後來李國威有到伊家樓下，「大頭」也有
    下去，李國威並沒有到伊家裡面來云云（原審卷第50頁反面
    ），亦核與證人李國威上開於原審供證：案發當日其本人確
    實有進到被告家中客廳與「大頭」交易毒品云云出入甚大，
    自屬有疑而難遽信。再參以被告與證人李國威2人關係匪淺
    （已如上述），然被告於99年4月23日警詢時，先係諉稱：
    「我不認識他（指李國威），怎麼可能去我家」云云，迨警
    員質以為何李國威知道其住家及行動電話時，又改稱：「我
    不知道，他可能是我朋友的朋友吧」云云（第15743號偵查
    卷第3頁），足見其畏罪心虛之情，其上開所辯顯非事實。
    至警方雖未依證人李國威之指述，而向檢察官聲請搜索票至
    被告前開住處搜索，然依被告自承：李國威於99年3月11日
    遭警逮捕當天，警察有帶同李國威前來伊住處敲門，但伊遭
    沒有搜索票拒絕等語（本院卷第48頁反面），是被告既知李
    國威遭警查獲後，自有防備，縱警員稍後再持法院核發之搜
    索票前來，亦因已打草驚蛇在先，顯難期嗣後之搜索有何斬
    獲。故本案縱無查扣被告用以販賣之毒品或工具，亦難資為
    有利於被告之證據，附此敘明。
  (四)復本件雖因被告否認有販賣海洛因予李國威之犯行，致無法
    查知其販賣海洛因之利得，惟按海洛因毒品，本無一定之公
    定價格，是其各次買賣之價格，當亦各有差異，或隨供需雙
    方之資力、關係之深淺、需求之數量、貨源之充裕與否、販
    賣者對於資金之需求程度，以及政府查緝之態度，進而為各
    種不同之風險評估，而為機動性之調整，是其價格標準，自
    非一成不變，且販賣者從各種「價差」或「量差」或「純度
    」謀取利潤方式，亦有差異，然其所圖利益之非法販賣行為
    目的，則屬相同，並無二致。因之，販賣利得，除經被告坦
    承，或因帳冊記載致價量至臻明確外，確實難以究其原委。
    然按一般民眾之普遍認知，毒品價格非低、取得不易，且毒
    品交易向為政府查禁森嚴且重罰不寬貸，衡諸常情，倘非有
    利可圖，殊無必要甘冒持有毒品遭查獲、重罰之極大風險，
    無端親送至交易處所，或於自身住處附近交易毒品之理。從
    而，舉凡有償交易，除確有反證足資認定係基於某種非圖利
    本意之關係外，通常尚難因無法查悉其買進、賣出之差價，
    而諉無營利之意思，或阻卻販賣犯行之追訴，致知過坦承者
    難辭重典，飾詞否認者反得逞僥倖，而失情理之平。經查，
    被告為智識正常之成年人，並有多次施用毒品之惡習，對於
    海洛因價格昂貴，取得不易，毒品交易為政府檢警機關嚴予
    取締之犯罪，法律並就此懸有重典處罰，當知之甚稔，而被
    告與證人李國威非親非故，僅屬一般交往，倘無從中賺取差
    價或投機貪圖小利，豈有甘冒重典，依購入價格轉售或代購
    之理？是以被告主觀上具有營利之意圖乙節，灼然至明。
  (五)綜上所述，證人李國威於原審審理中所為前揭供證顯然悖於
    常理，要屬事後迴護被告之詞，不足採信。被告前開辯解有
    違常情，亦不可採。綜上調查，本件事證已甚明確，被告販
    賣第一級毒品之犯行堪予認定。
三、核被告所為，係毒品危害防制條例第4條第1項之販賣第一級
    毒品罪。查被告有如事實欄所載之犯罪科刑執行前科，有本
    院被告前案紀錄表一份附卷可按，其於受有期徒刑執行完畢
    後，五年內再故意犯本件有期徒刑以上之罪，為累犯，依法
    加重其刑；惟因其所犯販賣第一級毒品罪之法定本刑為死刑
    、無期徒刑，依法均不得加重，故就該罪部分，僅就得併科
    之罰金刑加重其刑。又被告所犯販賣第一級毒品罪之法定刑
    為「死刑或無期徒刑；處無期徒刑者，得併科新臺幣2千萬
    元以下罰金」之重罪，然審諸被告本件販賣之第一級毒品海
    洛因之數量僅有1小包，價格亦僅1千元，顯屬販毒網絡最末
    梢之小販，與跨國運毒、販毒或毒品中、大盤毒梟之情形迥
    然有別，情節應屬輕微，本院因認本件對被告科以法定最低
    度之刑即無期徒刑，猶不無情輕法重之嫌，在客觀上足以引
    起一般同情，非無顯可憫恕之處，爰依刑法第59條之規定減
    輕其刑，並依刑法第71條第1項規定，就法定刑罰金刑部分
    先加而後減之。
四、原審認被告上開販毒犯行罪證明確，因而適用毒品危害防制
    條例第4條第1項、刑法第11條、第47條第1項、第59條等規
    定，並審酌被告前有毒品前科，應知持有、販賣毒品為法所
    不許之行為，竟無視國家對於杜絕毒品犯罪之禁令，更當知
    施用毒品者一旦吸食上癮，往往為購得毒品不惜傾家蕩產，
    甚至以非法方法取得購毒之資金，危害社會治安非輕，竟仍
    為圖私利販賣毒品，所為殊屬可議，惟其本次販毒之數量不
    多，價格亦菲，情節尚非至鉅，其犯罪之動機、目的、手段
    均殊非可取，及被告犯後否認販毒之態度等一切情狀，量處
    有期徒刑十五年二月（被告另所犯一次竊盜罪及二次搶奪罪
    ，經原審法院各判處有期徒刑六月、八月及八月，業據被告
    上訴於本院後撤回，已確定），並以被告販賣第一級毒品海
    洛因所得1千元，及其所有供販毒所用之手機1支（含000000
    0000號SIM卡1張）均應依上開條例第19條第1項之規定沒收
    之，如全部或一部不能沒收時，分別以其財產抵償之或追徵
    其價額，尚無不合。被告猶執前詞上訴否認犯罪，為無理由
    ，應予駁回。
據上論斷，應依刑事訴訟法第368條，判決如主文。
本案經檢察官李金定到庭執行職務。
中    華    民    國   100    年    1     月    6     日
            刑事第二十一庭審判長法  官  蔡聰明
                                法  官  趙文
                                法  官  楊力進
以上正本證明與原本無異。
如不服本判決，應於收受送達後十日內向本院提出上訴書狀，其
未敘述上訴之理由者並得於提起上訴後十日內向本院補提理由書
（均須按他造當事人之人數附繕本）「切勿逕送上級法院」。
                                      書記官  彭威翔
中    華    民    國   100    年    1     月    6     日
附錄：本案論罪科刑法條全文。
毒品危害防制條例第4條
製造、運輸、販賣第一級毒品者，處死刑或無期徒刑；處無期徒
刑者，得併科新臺幣 2 千萬元以下罰金。
製造、運輸、販賣第二級毒品者，處無期徒刑或 7 年以上有期
徒刑，得併科新臺幣 1 千萬元以下罰金。
製造、運輸、販賣第三級毒品者，處 5 年以上有期徒刑，得併
科新臺幣 7 百萬元以下罰金。
製造、運輸、販賣第四級毒品者，處 3 年以上 10 年以下有期
徒刑，得併科新臺幣 3 百萬元以下罰金。
製造、運輸、販賣專供製造或施用毒品之器具者，處 1 年以上
7 年以下有期徒刑，得併科新臺幣 1 百萬元以下罰金。
前五項之未遂犯罰之。